高雄高等行政法院判決　　　　　　　　　　　　　　　　九十年度訴字第一九五號
　　　　　　　　　　　　　　　.
　原　　　告　宏遠興業股份有限公司
　代　表　人　甲○○　董事長
　訴訟代理人　蘇二郎　律師
　被　　　告　財政部台灣省南區國稅局
　代　表　人　乙○○　局長
　訴訟代理人　歐秋芬
　　　　　　　溫登有
右當事人間因營利事業所得稅事件，原告不服行政院八十九年十一月二十七日台八十
九訴字第三三四五六號再訴願決定，提起行政訴訟。本院判決如左：
  　主  文
原告之訴駁回。
訴訟費用由原告負擔。
　　事  實
甲、事實概要：
　　緣原告八十五年度營利事業所得稅結算申報，列報利息支出新台幣（以下同）六
　　八、二九四、七０七元，另列報研究與發展支出七八、三０七、一九六元，可抵
　　減稅額一一、七四六、０七九元。被告機關初查以原告資產負債表所列其他資產
　　－閒置土地四九、九九七、四六五元，因係農地未辦理過戶登記，乃依營利事業
　　所得稅查核準則（以下簡稱查核準則）第九十七條第九款規定，設算利息資本化
　　計二、八０八、六０七元，核定利息支出為六五、四八六、一００元；另將原告
    列報支付日本小松精練株式會社及近藤技研所研究與發展支出二一、七八一、九
    ０六元部分，以僅係該等日商提供原告諮詢服務、技術指導之費用，核與研究發
    展費用無關，否准列入抵減稅額，而核定研究與發展支出五五、三０一、三０二
    元，可抵減稅額八、二九五、一九五元。原告不服，申經復查結果，准予追認利
    息支出五六七、四五三元，其餘部分未准變更；原告仍表不服，循序提起訴願、
    再訴願，經行政院再訴願決定，就原決定及原處分關於利息支出部份均撤銷，由
    被告機關於二個月內另為適法之處分，其餘部分之再訴願駁回，原告對再訴願駁
    回（即上開研究與發展費用遭否准抵減稅額）部分不服，提起行政訴訟。
乙、兩造之聲明：
一、原告聲明求為判決：
  (一)再訴願決定、訴願決定及原處分關於研究發展費用抵減稅額被剔除部分均撤銷。
  (二)訴訟費用由被告負擔。
二、被告聲明求為判決：
  (一)原告之訴駁回。
  (二)訴訟費用由原告負擔。
丙、兩造之爭點：
一、原告主張之理由：
  (一)按民國（下同）八十年一月二十一日修正公布之促進產業升級條例（下稱促產條
    例）第六條第二項規定，就公司得在投資於研究與發展及人才培訓支出金額百分
    之五至百分之二十五限度內，抵減當年度應納營利事業所得稅額。而類似情形，
    應為類似之處分：按促產條例及公司研究與發展人才培訓及建立國際品牌形象支
    出適用投資抵減辦法（下稱投資抵減辦法）第二條所稱「生產單位改進生產技術
    支付的費用」，並未限制生產單位不能與國內、外其他廠商以技術合作之方式，
    而從事改進與生產產品有關之生產技術及品質，以提升產品之競爭力。此見諸於
    財政部八十一年八月十一日台財一發字第八一○八二九九五八號函，該函揭示某
    電器股份有限公司向財團法人ＸＸ生產力中心購買技術或勞務以提升該公司外部
    協力廠商之生產技術及產品品質，間接提升該公司本身內部中心工廠產品品質，
    該電器公司所支付之費用符合研究與發展支出。若謂購買技術以提高外部協力廠
    商之品質，進而「間接」提高本身中心工廠之品質屬於研究發展支出，則今原告
    與日本著名廠商小松精練株式會社及近藤技研所簽定技術合作契約，「直接」用
    以從事改進原告生產產品有關之生產技術及產品品質，其支出性質更顯屬研究發
    展支出；再者，原告與國外廠商簽訂之技術合作，並非僅如被告機關所稱購置現
    成之生產技術，而係合作雙方透過技術合作之方式致力於生產產品之技術突破與
    品質之提升，其合作期間長達數年，此與直接購買專利權、智慧財產權等之情況
    不同。另原告於八十一年度與秀躍公司簽訂技術移轉契約亦經被告機關審核准予
    認定研究發展費用支出之案情並無不同，自得援引類推適用。蓋如從事物本質無
    從導出合乎理性且明白之理由，而為差別待遇者，該決定處分即是恣意，違反平
    等原則。
  (二)本件財政部八十九年四月二十一日台財稅第○八九○四五三一○二號函釋就投資
    抵減辦法所稱「生產單位改進生產技術或提供勞務技術之費用」所頒布審查要點
    違反租稅法律主義、法律保留原則：「憲法第十九條規定，人民有依法律納稅之
    義務，係指人民僅依法律所定之納稅主體、稅目、稅率、納稅方法及租稅減免等
    項目而負繳納義務或享受減免繳納之優惠，與凡應以法律明定之租稅項目，自不
    得以命令作不同之規定，否則即屬違反租稅法律主義。」及「法律僅概括授權行
    政機關訂立施行細則者，該管行政機關於符合立法意旨且未逾越母法規定之限度
    內，自亦得就執行法律有關之細節性、技術性之事項以施行細則定之，惟其內容
    ，不能牴觸母法或對人民之自由權利增加法律所無之限制，行政機關在施行細則
    之外，為執行法律依職權發生之命令，尤應遵守上述原則。」乃大法官會議釋字
    第三六七號解釋理由書就租稅法律主義所做之解釋。申言之，該函釋不僅不當地
    增加母法即促產條例所無之要件有違法律保留原則，亦扭曲母法鼓勵企業對生產
    技術之研究發展，加速產業升級之立法精神。並變更法律所定稅賦優惠規定，增
    加生產事業之租稅負擔，顯與前揭大法官釋字第三六七號解釋揭示之原則不符，
    有違憲法第十九條租稅法律主義之本旨。
  (三)原處分有違法律不溯及既往原則：原告於八十五年度有研究發展之事實，其研究
    計劃中對於研究專業名稱、研究人員之名冊、研究項目、檢討方式、研究內容及
    成果說明皆有詳盡記載，再按原告自七十九年起即設有研發設計部門，為因應環
    境之變更，從事研究開發已逾一段時日，期間亦有多樣研發之新產品，八十九年
    申請「業界開發生產技術計劃」已獲得經濟部同意補助三千一百四十四萬元，在
    在顯示原告有研究發展之事實。又法律不溯及既往原則，乃基於法安定性及信賴
    保護原則而生，用以拘束法律適用及立法行為之法治國家基本原則，其意義在於
    對已經終結的事實，原則上不得嗣後制定或適用新法，以改變原有之法律評價或
    法律效果。（參考最高行政法院九十年度判字第六七一號判決。）另依行政法院
    六十八年度判字第七八三號判決指出：「按行政機關因適用法規而予以解釋時，
    倘僅就法文之函義加以說明，而於其效力之範圍無所增減者，則其解釋之效力自
    可與法規生效之日起有相同之適用，否則，既不容溯及既往而為適用，此在法理
    上實屬義所應爾。」今被告自不得對業已終結之事實以事後之函釋重新評價，否
    則違反「法律不溯及既往」原則。
二、被告主張之理由：
  (一)「按為促進產業升級需要，公司得在下列用途項下支出金額百分之五至百分之二
    十限度內，抵減當年度應納營利事業所得稅額；‧‧‧‧‧、投資於研究與發展
    、人才培訓及建立國際品牌形象之支出。」為行為時促產條例第六條第一項第三
    款所明定。次按「本法所稱研究與發展之支出，包括公司為研究新產品、改進生
    產技術、改進提供勞務技術及改善製程所支之左列費用‧‧‧‧‧二、生產單位
    改進生產技術或提供勞務技術之費用。」為行為時投資抵減辦法第二條第二款所
    明定。
  (二)原告列報八十五年度投資抵減稅額之研究發展支出金額中生產單位改進生產技術
    或提供勞務技術之費用三六、六四一、五五六元，原核以其中二一、七八一、九
    ０六元係支付日本小松精練株式會社及近藤技研所提供原告諮詢服務、技術指導
    之費用，原告將所購之生產技術直接投入生產產品，並未有進一步利用該等技術
    從事研究發展，非實際研究發展行為而發生之費用，自非屬前揭辦法規定之適用
    範圍，乃否准列入抵減稅額之研究發展支出金額。
  (三)原告主張投資抵減辦法第二條第二款生產單位改進生產技術或提供勞務技術之費
    用，並未限制生產單位不能對國內、國外其他廠商購買生產技術，進而從事改進
    生產產品有關之生產技術及品質，並引財政部賦稅署八十一年八月十一日台財一
    發字第八一０八二九九五八號函釋，依該函釋之說明二「如經查明確用於『改進
    』協力工廠之生產技術或提供勞務技術」等語，可知支出內容必須係確用於「改
    進」生產技術或提供勞務技術，本件原告與日本小松精練株式會社等簽訂生產合
    作所支付之費用是否與該函釋情況相同，端視原告使用系爭生產技術是否確係用
    於「改進」其生產技術而定。
  (四)「投資抵減辦法審查要點」係財政部對八十八年十二月三十一日修正前促產條例
    第六條第一項第三款及投資抵減辦法所定，關於適用投資抵減之支出內容，認定
    原則及應檢附之文件等事宜，邀集各目的事業主管機關及中華民國會計師公會全
    國聯合會等相關單位研商訂定，亦即依據各目的事業主管機關提出各抵減項目之
    認定原則及應檢附之證明文件，並參考自施行促產條例以來，各稽徵機關認定有
    關適用投資抵減之研究與發展人才培訓及建立國際品牌形象支出，較有爭議項目
    ，經行政訴訟判決認定之見解所訂定，是該審查要點並非創新之規定，而係就促
    產條例第六條第一項第三款有關研究與發展人才培訓及建立國際品牌形象之支出
    適用投資抵減，其認定原則及應檢附之證明文件彙整成表，此由財政部八十九年
    四月二十一日台財稅第０八九０四五三一０二號函說明二「本函發布日前未核課
    確定之案件，適用本審查要點規定辦理，‧‧‧‧。」之明示亦可知。
  (五)依投資抵減辦法「生產單位用於『改進』生產技術或提供勞務技術之費用」之條
    文文義，顧名思義須有改進「前」、「後」相關數據比較才知有無「改進」，本
    件原告一直未提供其所謂「改進產品品質」之相關改進「前」、「後」產品品質
    差異分析及系爭費用併入相關製造成本內計算其產品單位成本、單位售價、全年
    銷售量之差異分析。
  (六)至於原告以經濟部准其進行「衣著用高感官性變化新素材加工技術開發」計畫案
    ，請求函請經濟部技術處在同意補助原告經費審查時，對原告自八十五年至八十
    九年間每年投入提昇生產技術，查明是否符合研發支出投資抵減之適用，並檢附
    經濟部業界開發產業技術計畫補助合約書，依經濟部該開發產業技術計畫補助合
    約書第三條約定，該合約計畫之全程執行時程自八十九年三月一日起至九十一年
    二月二十八日止，係自八十九年三月一日起原告進行「衣著用高感官性變化新素
    材加工技術開發」各項費用之支出予以補助，本件系爭費用係自八十四年九月至
    八十七年八月止，原告與日本小松精練株式會社等日商簽訂生產合作所支付八十
    五年部分之報酬，除期間不合國外支出內容及應檢附之文件與投資抵減辦法第二
    條第二款「生產單位改進生產技術或提供勞務技術之費用」是否相同尚不可知。
  (七)按前揭投資抵減辦法第二條規定，旨在鼓勵業者從事研究發展，是以該條規定之
    研究發展支出細項，當以有實際研究發展行為發生，並限於因該研究行為所發生
    之費用，始符合立法之原意，投資抵減辦法所稱生產單位改進生產技術或提供勞
    務技術之費用，依其立意，應由原告之生產單位或由研究發展單位提出積極參與
    生產單位之改進生產技術或提供勞務技術之費用之証明，原告於申報抵減稅額時
    ，應備該兩單位所提各方案改進報告，內容應有改進前、後之各項成本及單位售
    價明細分析、產能差異分析、品質差異分析、單位成本、單位售價、全年銷售量
    及具體績效等相關資料。惟查，原告申報時所附「研究與發展支出」卷並無相關
    改進生產方案，僅有原告與日本小松精練及近藤技研所簽訂生產技術相關合約，
    尚難謂其已提供改進生產方案之成果報告，自難謂與投資抵減辦法之規定相符。
    理  由
一、按「為促進產業升級需要，公司得在下列用途項下支出金額百分之五至百分之二
    十限度內，抵減當年度應納營利事業所得稅額；‧‧‧‧‧三、投資於研究與發
    展、人才培訓及建立國際品牌形象之支出。」行為時促產條例第六條第一項第三
    款定有明文。次按「本辦法所稱研究與發展之支出，包括公司為研究新產品、改
    進生產技術、改進提供勞務技術及改善製程所支出之左列費用‧‧‧‧二、生產
    單位改進生產技術或提供勞務技術之費用。」行為時投資抵減辦法第二條第二款
    亦定有明文。又「本辦法稱研究與發展之支出，包括公司為研究新產品、改進生
    產技術、改進提供勞務技術及改善製程所支出之左列費用：研究發展單位專業
    研究人員之薪資。生產單位改進生產技術或提供勞務技術之費用。供研究發
    展單位研究用消耗性器材、原材料及樣品之費用。專供研究發展單位研究用儀
    器設備或工具性及專業性應用軟體之購置成本。專供研究發展單位用建築物之
    折舊費用或租金。專為研究發展購買之專利權、專用技術及著作權之當年度攤
    折費。但按產品生產或銷售數量、金額支付一定比例之價款或定期支付一定金額
    之價款不包括在內。委託國內大專院校或研究機構研究或聘請大專院校教授或
    研究機構研究人員之費用。其他經中央目的事業主管機關及財政部專案認定屬
    研究與發展之支出。」「公司投資於第二條所稱研究與發展之支出，在同一課稅
    年度內支出總金額達新台幣二百萬元者或達營業淨額百分之二以上者，得按百分
    之十五抵減當年度應納營利事業所得稅額；支出總金額達新台幣二百萬元且超過
    該年度營業收入淨額百分之二，其超過部分得按百分之二十抵減當年度應納營利
    事業所得稅額，當年度應納營利事業所得稅額不足抵減者，得在以後四年度應納
    營利事業所得稅額中抵減之。」「公司依本辦法規定投資於研究與發展、人才培
    訓及建立國際品牌之支出，應於辦理當年度營利事業所得稅結算申報時依規定格
    式填報，並依左列規定檢附有關證明文件，送請公司所在地之稅捐機關核定其數
    額。一、研究與發展支出：(1)公司之組織系統圖及研究人員名冊。(2)當年度購置
    專供研究與發展用之儀器設備或工具性及專業性應用軟體清單。(3)研究發展單位
    配置圖及其使用面積占建築物總面積之比率說明書。(4)購置專利權、專用技術、
    著作權之契約或證明文件攤折計算表。(5)研究計畫及紀錄或報告。(6)其他有關證
    明文件。」投資抵減辦法第二條、第五條及第九條第一項第一款亦有規定。
二、本件原告八十五年度營利事業所得稅結算申報，列報研究與發展支出七八、三０
    七、一九六元，可抵減稅額一一、七四六、０七九元；經被告初查以除其中五五
    、三０一、三０二元之研究發展費用支出，可抵減稅額八、二九五、一九五元外
    ，餘二一、七八一、九○六元係支付日本小松精練株式會社及近藤技研所提供原
    告諮詢服務、技術指導之費用，原告將所購生產技術直接投入生產產品，並未有
    進一步利用該等技術從事研究發展，非實際研究發展行為而發生之費用，與規定
    不符，而予以否准列入抵減稅額之事實，有原告營利事業所得稅申報書、被告核
    定通知書、稅額繳納通知書等附卷可稽，洵堪信實。
三、原告雖主張：其與日商小松精練株式會社及近藤技研所簽訂合約，由各該日商定
    期派遣技術人員指導產品生產技術之研發工作，其因此所支付之費用，符合投資
    抵減辦法第二條規定，且其與二家日商透過合作之方式致力於生產產品之技術突
    破與品質提升，其合作期間長達數年，與直接購買專利權、智慧財產權之情況不
    同；且投資抵減辦法第二條第二款所稱生產單位改進生產技術或提供勞務技術之
    費用，並未限制生產單位不能對國內、國外其他廠商購買生產技術，進而從事改
    進生產產品有關之生產技術及品質，並引財政部賦稅署八十一年八月十一日台財
    一發字第八一０八二九九五八號函釋，認本件與該函釋情形相同，自得比照云云
    。
四、惟按首開投資抵減辦法第二條規定立法意旨，係為鼓勵業者從事研究發展。則該
    條規定所稱研究與發展支出，當以有研究發展行為發生，並限於因該研究行為發
    生之費用，始符立法原意。又投資抵減辦法第二條所稱生產單位改進生產技術或
    提供勞務技術之費用，亦應指生產技術或提供勞務技術之專業研究人員於研究發
    展部門專案研究改進後，將研究發展或改進成果移轉生產單位所發生之研習訓練
    費用。主張適用上開投資抵減辦法者，自應提出其生產單位或研究發展單位如何
    積極參與生產單位改進生產技術或提供勞務技術費用之相關證據供核。就本件而
    言，原告申報抵減稅額時，理應提出所列報上開二家日商之改進生產報告，內容
    並應載有因「改進生產技術或提供勞務技術」費用支出，及如予採用併入生產成
    本後，其單位生產成本相較改進前為低之相關數據，或可以節省量化人力、機器
    時數等評估資料等各方案改進報告供被告查核。然經核原告之上開稅捐申報資料
    ，除原告與二日商簽訂生產合作相關合約外，並未發現有上述改進生產方案報告
    等資料可考，尚難謂其已充分舉證有改進生產方案之報告成果。其空言各該日商
    有定期派遣技術人員指導產品生產技術之研發工作，且其與二家日商透過合作之
    方式致力於生產產品之技術突破與品質提升多年，自符合投資抵減規定云云，尚
    非可採。又所引財政部賦稅署八十一年八月十一日台財一發字第八一０八二九九
    五八號函釋，係財政部對該申請函釋個案之意見，尚非通例，自無從比附援引。
五、原告復主張，被告答辯理由引用財政部八十九年四月二十一日台財稅第０八九０
    四五三一０二號函頒「公司研究與發展人才培訓及建立國際品牌形象支出適用投
    資抵減辦法審查要點」，要求原告於申報系爭抵減稅額時，應提出上開兩日商所
    提各方案改進報告，且內容應具有改進前、後之各項成本及單位售價明細分析、
    產能差異分析、品質差異分析、單位成本、單位售價、全年銷售量及具體績效等
    相關資料供被告查核，惟該要點內容，超越促產條例母法之規定，違反法律保留
    原則，且係於八十九年四月二十一日始函頒，依法律不溯及既往原則，本件即無
    適用餘地云云。
六、查財政部八十九年四月二十一日台財稅第０八九０四五三一０二號函頒「公司研
    究與發展人才培訓及建立國際品牌形象支出適用投資抵減辦法審查要點」，其說
    明二載明「本函發布日前未核課確定之案件，適用本審查要點規定辦理，‧‧‧
    。」依上開函釋之說明，足知該函附之上述要點，僅係財政部對各稽徵機關於適
    用八十八年十二月三十一日修正前促產條例第六條第一項第三款及投資抵減辦法
    第二條等規定關於投資抵減之支出內容、認定原則及應檢附之文件等項事宜，邀
    集各目的事業主管機關及中華民國會計師公會全國聯合會等相關單位研商彙整，
    作為各稅捐稽徵機關適用之準則。其既係就各目的事業主管機關所提出之各抵減
    項目認定原則及應檢附之證明文件彙整，並參考自施行促產條例以來，各稽徵機
    關認定有關適用投資抵減之研究與發展人才培訓及建立國際品牌形象支出，較有
    爭議項目，經行政救濟判決認定之見解研商後頒訂，足見該審查要點，應僅係就
    該函釋作成前，各稽徵機關於審核促產條例第六條第一項第三款之研究與發展人
    才培訓及建立國際品牌形象之支出適用投資抵減辦法時，所採認定原則及要求提
    示之證明文件種類予以彙整，俾供稽徵機關於適用時，有所依循，避免作法不一
    ，造成民怨。既僅將過去處理此類查核案件經驗予以彙整，核屬技術性之行政指
    導性質，尚無原告所指逾越促產條例規定情形，且既係就八十八年十二月三十一
    日修正前促產條例第六條第一項第三款及投資抵減辦法第二條等規定適用時，關
    於投資抵減之支出內容、認定原則及應檢附之文件等事宜所為之審查要點，顯係
    為處理上開條例修正前所發生之尚未核課確定案件適用爭議釋示，原告主張應有
    法律不溯及既往原則適用，尚有誤解。
七、至原告又主張經濟部業於八十九年准其進行「衣著用高感官性變化新素材加工技
    術開發」計畫案，並同意補助原告經費，足認原告自八十五年至八十九年間每年
    投入提昇生產技術，符合研發支出投資抵減之適用云云，並提出經濟部業界開發
    產業技術計畫補助合約書為證。但依經濟部該開發產業技術計畫補助合約書第三
    條約定，該合約計畫之全程執行時程自八十九年三月一日起至九十一年二月二十
    八日止，係自八十九年三月一日起原告進行「衣著用高感官性變化新素材加工技
    術開發」各項費用之支出予以補助，本件系爭費用係自八十四年九月至八十七年
    八月止原告與日本小松精練株式會社等日商簽訂生產合作所支付八十五年部分之
    報酬，期間並不符合，尚難作為對原告有利之認定。
八、綜上所述，原告各項主張皆無可採，則被告認定原告之生產單位改進技術或提供
    勞務技術費用二一、七八一、九０六元，係其與國外廠商小松精練株式會社等簽
    訂生產技術合作，原告將所購之生產技術直接投入生產產品，並未進一步利用該
    等技術從事研究發展，非實際研究發展行為而發生之費用，自非屬投資抵減辦法
    第二條第二款之適用範圍，而否准抵減稅額，揆諸首揭規定及說明，尚無違誤。
    一再訴願決定就此部分遞予維持被告之原核定及復查決定，亦無不合。原告起訴
    意旨，求予撤銷，並無理由，應予駁回。
九、據上論結，本件原告之訴無理由，爰依行政訴訟法第一百九十五條第一項後段、
    第九十八條第三項前段，判決如主文。
中　　　華　　　民　　　國    九十一　　年　  　三　　　月　　二十六　　日
                              高雄高等行政法院第三庭
                                          審判長法官　  江 幸 垠
                                          法      官　  林 石 猛
                                          法      官　  戴 見 草
右為正本係照原本作成。
如不服本判決，應於判決送達後二十日內向本院提出上訴書狀，其未表明上訴理由者
，應於提起上訴後二十日內向本院提出上訴理由書（須按對造人數附繕本）；如於本
判決宣示或公告後送達前提起上訴者，應於判決送達後二十日內補提上訴理由書（須
附繕本）。未表明上訴理由者，逕以裁定駁回。
提起上訴應預繳送達用雙掛號郵票七份（每份三十四元）。
中　　　華　　　民　　　國    九十一　　年　  　三　　　月　　二十六　　日
                                          法院書記官    李 建 霆
